臺灣高等法院花蓮分院民事判決　　　　94年度保險上字第41號
上　訴　人　美商美國安泰人壽保險股份有限公司臺灣分公司
法定代理人　乙○○
訴訟代理人　李昌明律師
被 上 訴人　甲○○
訴訟代理人　吳漢成律師
上列當事人間請求給付保險金事件，上訴人對於台灣台東地方法
院中華民國94年6月22日第一審判決（92年度保險字第6號），提
起上訴，本院於94年8月11日言詞辯論終結，判決如下：
    主    文
上訴駁回。
第二審訴訟費用，由上訴人負擔。
    事實及理由
一、本件被上訴人在原審起訴主張：訴外人賴存安即伊之配偶於
    90年1月8日與上訴人簽訂安泰新限期繳費終身壽險契約，保
    單號碼：Ｚ000000000-00號，保險金額為新臺幣（下同）20
    萬元，並附加意外身故及殘廢保險，保險金額為3百萬元，
    並均以伊為上開保險契約（下稱系爭保約）之受益人。訴外
    人賴存安於91年8月30日於自宅中跌倒致顱內出血，經送馬
    偕紀念醫院臺東分院急救後仍不治死亡，伊於保險事故發生
    後，即檢附臺灣臺東地方法院檢察署相驗屍體證明書等文件
    ，向上訴人請求給付系爭保約內意外身故及殘廢保險附約之
    保險金額3百萬元，竟遭上訴人於91年10月29日以安理東第3
    14號函拒絕理賠，理由為「依台端所檢附之文件並無法確認
    被保險人此次傷害是外來突發的意外事故所致」。惟查所謂
    意外傷害，係指非由疾病引起之外來突發事故所致者，其因
    天災或人為因素，則在所不問，被保險人不慎跌倒自亦包括
    其中，且馬偕紀念醫院臺東分院診斷證明書亦載明訴外人賴
    存安係「頭部外傷併腦內出血」，並因賴存安非病死，而再
    報請臺灣臺東地方法院檢察署檢察官相驗，相驗屍體證明書
    上亦載明直接引起死亡之原因為「顱內出血」，先行原因為
    「跌倒」，可證訴外人賴存安之跌倒與顱內出血間，顱內出
    血與死亡間，均存有直接因果關係，上訴人竟以抽象之理由
    拒絕意外身故保險金之給付，顯有可歸責之事由，爰依系爭
    保約之法律關係，請求上訴人給付被保險人賴存安意外身故
    保險金3百萬元，及自上訴人回函拒絕理賠之日即91年10月2
    9日起至清償日止，依保險法第34條第2項規定，按年息百分
    之10計算之利息。
二、上訴人則以：訴外人賴存安固有於90年1月8日向上訴人投保
    安泰新限期繳費終身壽險，保險金額為20萬元，並附加意外
    身故及殘廢保險，保險金額為3百萬元，嗣於91年8月31日死
    亡，被上訴人據此依系爭保約向上訴人申請理賠，上訴人已
    給付終身壽險部分20萬7千6百14元，惟因被上訴人無法舉證
    證明被保險人賴存安之死亡符合「安泰意外傷殘保險附約」
    第7條之約定，即意外傷害事故係指非由疾病引起之外來突
    發事故，上訴人自無依約給付保險金之義務，且依馬偕紀念
    醫院臺東分院診斷證明書所載病名雖為「頭部外傷併腦內出
    血」，惟醫師囑言卻載明「患者因上述疾病於91年8月30日
    經急診住院」，顯見醫師係認定被保險人係因病而住院並手
    術治療，與上開保約第7條之約定不符。再依91年10月18日
    馬偕紀念醫院臺東分院出具之急診病歷，亦載明被保險人賴
    存安受傷原因為疾病，主訴為意識改變，可證被保險人係因
    疾病而住院應毋庸疑。末查被保險人賴存安生前確實罹患有
    酒精性肝硬化，凝血功能障礙等症狀，參照馬偕紀念醫院臺
    東分院出院病歷摘要出院診斷欄所載「spontaneous ICH」
    ，足見被保險人賴存安上揭自發性顱內出血，應係酒精性肝
    硬化，凝血功能障礙等症狀所導致，與意外或外來突發事故
    無關等語，資為抗辯。
三、本件被上訴人主張其配偶即訴外人賴存安於90年1月8日與被
    告簽訂安泰新限期繳費終身壽險契約，保險金額為20萬元，
    並附加意外身故及殘廢保險，保險金額為3百萬元，且均以
    被上訴人為系爭保約之受益人。訴外人賴存安於91年8月30
    日因頭部外傷併腦內出血經送馬偕紀念醫院臺東分院急救後
    仍於次日不治死亡，被上訴人於保險事故發生後，依有效之
    系爭保約約定，檢附相關文件於91年9月12日向上訴人申請
    保險理賠，上訴人僅給付終身壽險部分計20萬7千6百14元，
    餘意外身故保險金3百萬元部分以91年10月29日安理東字第3
    14號函拒絕理賠等事實，有人壽保險要保書、保單面頁、馬
    偕紀念醫院臺東分院診斷證明書、上訴人理賠保險金申請書
    暨理賠報備單、理賠服務處函等件在卷可稽，復為兩造所不
    爭，自堪信為真實。
四、茲本件所應審究者，厥為：(1)被保險人賴存安生前是否有酒
    精性肝硬化之病史？(2)被保險人賴存安之死亡是否係因疾病
    或意外？(3)被上訴人請求之利息起算日及利率是否有理等情
    為斷。經查：
  (一)被保險人賴存安生前患有肝硬化宿疾，業據其妻即被上訴人
    於警詢時陳述明確（見臺灣臺東地方法院檢察署91年度相字
    第219號卷『下稱相驗卷』第4頁背面），復於檢察官訊問時
    再稱：「賴存安有肝硬化，平時偶而喝米酒，每次喝半瓶，
    約3、4天喝1次，另外患有食道瘤、胃潰瘍。」（見相驗卷
    第24頁）等語，核與臺灣臺東地方法院檢察署驗斷書上所載
    賴存安全身黃膽（見相驗卷第19頁）之事實吻合，參諸被保
    險人賴存安曾於90年2月21日至26日因肝硬化、酒精中毒（
    成癮）及嚴重牙周病住院，出院時並疑有肝癌，90年4月29
    日至同年5月7日再因主訴發燒、發冷住院並有敗血性休克之
    診斷，90年12月18日至21日再因肝硬化及流鼻血住院，91年
    7月24日至29日再因肝硬化住院，出院時診斷為酒精性肝硬
    化、脾腫大、食道及胃靜脈曲張、胃潰瘍、痔瘡、低蛋白血
    症、凝血機能障礙等情，有法務部法醫研究所93年2月26日
    法醫理字第0930000409號函附卷可稽 (見原審卷(一)第169頁
    ），亦核與馬偕紀念醫院臺東分院93年1月6日馬院東醫字第
    乙927767號函附全民健康保險出院病歷摘要所述相符（見同
    上卷第141頁、143頁、147頁、153頁），臺大醫學院法醫學
    科法醫鑑定報告書亦敘明：被保險人賴存安係有肝硬化及食
    道靜脈瘤，曾多次住到台東馬偕紀念醫院（見原審卷(二)第84
    頁）等情，是被保險人賴存安生前患有酒精性肝硬化之宿疾
    ，應毋庸疑。
  (二)按意外傷害保險乃相對於健康保險，健康保險係承保疾病所
    致之損失；而意外傷害保險則在承保意外傷害所致之損失。
    人之傷害或死亡之原因，其一來自內在原因，另一則為外在
    事故（意外事故）。內在原因所致之傷害或死亡，係指被保
    險人因罹犯疾病、細菌感染、器官老化衰竭等身體內部因素
    所致之傷害或死亡；至外來事故（意外事故），則係指內在
    原因以外之一切事故而言，其事故之發生為外來性、偶然性
    ，而不可預見，除保險契約另有特約不保之事項外，意外事
    故均屬意外傷害保險所承保之範圍（最高法院93年度臺上字
    第2468號判決參照）。此觀被保險人賴存安投保被告之「安
    泰意外傷殘保險附約」第7條保險範圍之約定：被保險人於
    本附約有效期間內，因遭受意外傷害事故，致其身體蒙受傷
    害而致死亡、殘廢、失能或接受醫療時，本公司依照本附約
    的約定，給付保險金。前項所稱意外傷害事故，指非由疾病
    引起之外來突發事故（見原審卷(一)第53頁）益明。本件被上
    訴人以馬偕紀念醫院臺東分院乙種診斷證明書乙份，上載賴
    存安病名為「頭部外傷併腦內出血」（見原審卷(一)第16頁）
    ，及臺灣臺東地方法院檢察署相驗屍體證明書乙份，上載賴
    存安直接引起死亡之原因為「顱內出血」，先行原因為「跌
    倒」（見同上卷第14頁）等件為證，主張被保險人賴存安係
    因跌倒意外而死亡，惟為上訴人所否認，並以馬偕紀念醫院
    臺東分院91年9月25日出具予上訴人之門（急）診住院病歷
    摘要，內載：無明顯頭皮瘀傷及傷口等症（見同上卷第106
    頁），及臺灣臺東地方法院檢察署91年10月18日東檢東宇91
    相219字第13623號函謂：賴存安跌倒致死案，因未經進一步
    解剖，無法確認是否意外死亡，惟相驗時屍體呈黃色肝病外
    徵（見同上第107頁）等件為據，抗辯被保險人賴存安係因
    酒精性肝硬化等疾病而死亡。惟查：
    1.前述法務部法醫研究所函固載明：由賴員生前酗酒、酒精
      中毒及成癮造成牙周發炎，上腸道靜脈曲張、凝血機能障
      礙，尤其肝硬化致嚴重黃膽除造成上述病症外，對血液凝
      血脢之作用影響甚大，故在診斷為腦血管意外中，凝血功
      能障礙下，便可造成腦內大出血，水腫甚至腦疝脫（見本
      審卷第1宗第170頁）等情。惟臺大醫學院法醫學科法醫鑑
      定報告書亦敘明：被保險人賴存安係有肝硬化及食道靜脈
      瘤，曾多次住到臺東馬偕紀念醫院，而都有血小板低下（
      曾有5萬5千的記錄於91年5月24日）及凝血時間異常（PT2
      0.8/11.3，APTT46/30.3於91年8月30日）等語（見原審卷
      (二)第84頁），核與前開馬偕紀念醫院臺東分院93年1月6日
      函附出院病歷摘要所載相符（見原審卷(一)第151頁、155頁
      ），再依臺北榮民總醫院神經醫學中心醫事鑑定書所載：
      被保險人賴存安患有肝硬化合併凝血功能異常，食道靜脈
      曲張及脾臟腫大，於90年2月21日至91年7月29日期間曾在
      馬偕紀念醫院臺東分院住院7次，每次均發現血小板減少
      及凝血時間延長，91年1月24日及7月24日之血小板為5萬5
      千及7萬4千，凝血時間為19.2秒（INR=3.0，control=11.
      3）及21.3秒（INR=？，control=？）等情（見本審卷第
      2宗第123頁），亦核與前開馬偕紀念醫院臺東分院93年1
      月6日函附出院病歷摘要所載相符（見原審卷(一)第151頁、
      第154頁），參諸上訴人所提「默克診療手冊」上載：門
      體性腦病即肝性腦病，其病理形態學變化表現為星形細胞
      增生，而神經元幾乎無損傷，但在暴發性肝炎患者則常有
      腦水種。診斷上，腦脊液檢查除有輕度的蛋白昇高外，常
      無其他改變（見原審卷第(一)第114頁）等語，及前述臺北
      榮民總醫院神經醫學中心醫事鑑定書亦明載：除非合併頭
      部外傷，否則肝病凝血功能異常患者極少發生自發性腦出
      血（見原審卷(二)第124頁）等語，益足佐證被保險人賴存
      安雖因肝硬化宿疾而致凝血功能異常，惟苟無外力介入，
      亦難發生本件因腦出血、腦水腫及腦脫疝而致死亡之結果
      至明。雖馬偕紀念醫院91年8月31日出院病歷摘要內出院
      診斷欄載有「spontaneous ICH」即「自發性之顱內出血
      」（見原審卷(一)第155頁），惟於該院診斷證明書上已載
      明病名為頭部外傷併腦內出血（見原審卷(一)第16頁）。原
      審為求詳實乃以上情函詢該院，該院函復謂：(1)本例賴君
      入院及出院診斷實為同一診斷，其出院診斷之縮寫為醫學
      上承認及常用名稱。(2)腦部電腦斷層掃瞄報告為：左額
      葉出血腦水腫合併腦疝脫壓迫腦幹腦皮層溝減少應為
      腦水腫腦室積水，故診斷結果為顱內出血腦水腫等
      語，有該院93年9月14日馬院東醫字第乙935439號函在卷
      可憑（見原審卷(二)第55頁），由上情足認該院上開病歷摘
      要內出院診斷所載「自發性顱內出血」乃醫學常用名稱，
      非上訴人所稱之因疾病而自發性出血，且實際診斷與入院
      診斷相同，即最後結論係賴員病症為顱內出血及腦水腫，
      顯無因自身疾病所導致腦內大出血之可能，上訴人謂上述
      自發性出血係賴員自身宿疾所導致之辯解，容有誤會。
    2.再據臺北榮民總醫院神經醫學中心醫事鑑定書上載：被保
      險人腦出血當天的血小板及凝血時間與前2次（91年5月24
      日及91年7月24日）檢驗結果相比，並無顯著差異（見原
      審卷(二)第124頁），核與前開馬偕紀念醫院臺東分院93年
      1月6日函附出院病歷摘要所載：血小板10萬1千，凝血時
      間20．8秒（INR=？，control=11.3）等情相符（見原審
      卷(一)第155頁），故該院推論被保險人之腦出血係頭部外
      傷所致，其死因應屬於意外（見原審卷(二)第124頁），亦
      核與臺大醫學院法醫學科法醫鑑定報告書所認被保險人賴
      存安應屬意外之死亡方式等語相符（見原審卷(二)第84頁）
      。上訴人固抗辯慢性肝病可導致顱內出血，因而死亡云云
      ，並舉前述法務部法醫研究所函為據，惟查上開函文亦明
      載：由醫院檢查傾向於腦血管意外（中風）性出血，似為
      自然死亡。若賴員有在無症狀或酒後走路跌倒撞擊頭部之
      證據，亦有可能會造成腦前葉或腦室出血，或加劇腦血管
      輕微出血致大出血；則死亡方式可為意外（見原審卷(一)第
      170頁）。顯見：(1)醫院檢查傾向於腦血管意外（中風）
      性出血，並非自發性出血極明。(2)若有跌倒撞擊頭部之證
      據，亦有可能會造成腦前葉或腦室出血，證之馬偕紀念醫
      院91年8月31日出院病歷摘要內電腦斷層掃瞄檢查紀錄，
      賴存安確有腦前葉及腦室出血（見原審卷(一)第156頁），
      足認係因跌倒撞擊頭部所致。(3)上開法醫研究所函亦僅謂
      診斷為腦血管意外（中風）性出血，凝血功能障礙會造成
      腦內大出血，並無凝血功能障礙會造成自發性腦內大出血
      之論斷，上訴人上開辯解不足採信，此外，再參諸上述臺
      大醫學院及臺北榮民總醫院鑑定意見書，可認被保險人賴
      存安確係因外來突發事故，即跌倒意外而死亡，其死亡結
      果與其所罹宿疾無關，自屬明確。
    3.依上所述，本件被保險人賴存安之死亡，既為前揭意外傷
      害事故所致，有如前述，是被上訴人本於系爭保約受益人
      身分，請求上訴人給付保險金3百萬元，即屬有據。上訴
      人就此所為前開辯解，揆之前開說明，自不足採信。
  (三)按保險人應於要保人或被保險人交齊證明文件後，於約定期
    限內給付賠償金額。無約定期限者，應於接到通知後15日內
    給付之。保險人因可歸責於自己之事由致未在前項規定期限
    內為給付者，應給付遲延利息年利1分。保險法第34條定有
    明文。本件被上訴人以系爭保約受益人之身分，於91年9月1
    2日檢齊證明文件並填具理賠保險金服務聲請書暨理賠報備
    單向上訴人申請給付保險金，上訴人除給付死亡給付部分20
    萬7千6百14元外，另以被保險人賴存安之死亡非屬意外而於
    91年10月29日函復拒絕理賠意外險給付部分3百萬元之事實
    ，有上開理賠報備單（見原審卷(一)第51頁）、上訴人復函（
    見原審卷(一)第15頁）附卷可稽，並為上訴人所自認（見原審
    卷(一)第39頁上訴人所具之答辯狀），自堪信為真實。依上說
    明，上訴人自應於接到被上訴人通知後15日內給付保險金，
    惟上訴人竟藉詞拒絕給付，自有可歸責之原因，被上訴人據
    此併請求自上訴人拒絕理賠之日起至清償日止按年息百分之
    10計算之利息，亦屬正當。上訴人抗辯應自收受起訴狀繕本
    之翌日，依法定遲延利率即年息百分之5計算利息等語，核
    與保險法第34條規定有違，不足採信。
五、綜上所述，被上訴人依上開有效之保險契約約定及保險法第
    34條第2項規定，請求上訴人給付3百萬元，及自91年10月29
    日起至清償日止，按年息百分之10計算之利息，即屬有據，
    應予准許。原審因而為上訴人敗訴之判決，並以兩造均陳明
    願供擔保請准宣告假執行及免為假執行，經核均無不合，爰
    分別酌定相當之擔保金額予以准許，認事用法，核無不當。
    上訴意旨仍執前詞，認被保險人並非因意外死亡云云，指摘
    原判決不當，為無理由，應予駁回。
六、兩造其餘主張及抗辯，均不影響於本件判決之結果，爰不一
    一論述，併此明。
據上論結，本件原告之訴為有理由，依民事訴訟法第449條第1項
、第78條判決如主文。
中    華    民    國    94    年    8     月    23    日
                  審判長法  官  謝志揚
                        法  官  賴淳良
                        法  官  莊謙崇
以上正本係照原本作成。
如不服本判決，應於判決送達後20內向本院提出上訴狀。未表明
上訴理由者，應於上訴後20內向本院提出上訴理由狀 (須按他造
人數提出繕本)。上訴時應提出委任律師或具有律師資格之人之
委任狀；委任有律師資格者，另應附具律師及格證書及釋明委任
人與受任人有民事訴訟法第466條之1第1項但書或第2項（詳附註
）所定關係之釋明文書影本。
                        書記官  李德霞
中    華    民    國    94    年    8     月    23    日
附註：民事訴訟法第466條之1 (第1項、第2項)：
對於第二審判決上訴，上訴人應委任律師為訴訟代理人。但上訴
人或其法定代理人具有律師資格者，不在此限。
上訴人之配偶、三親等內之血親、二親等內之姻親，或上訴人為
法人、中央或地方機關時，其所屬專任人員具有律師資格並經法
院認為適當者，亦得為第三審訴訟代理人。
